【裁判字號】    98,訴,628
【裁判日期】    990820
【裁判案由】    撤銷贈與
【裁判全文】
臺灣屏東地方法院民事判決               98年度訴字第628號
原      告  戊○○
被      告  行政院原住民族委員會
法定代理人  乙○○
訴訟代理人  丙○○
上列當事人間請求撤銷贈與事件，本院於民國99年8 月6 日言詞
辯論終結，判決如下：
    主       文
被告應將坐落屏東縣瑪家鄉○○段一一三八地號土地於民國八十
八年九月二十八日以贈與為原因所為之所有權移轉登記，予以塗
銷。
訴訟費用由被告負擔。
    事實及理由
一、本件被告經合法通知，未於最後言詞辯論期日到場，核無民
    事訴訟法第386 條各款所列情形，爰依原告之聲請，由其一
    造辯論而為判決，合先敘明。
二、原告主張：伊於民國82年2 月間因耕作權期間屆滿，而取得
    坐落屏東縣瑪家鄉○○段1138地號土地（下稱系爭土地）之
    所有權，當時任職屏東縣瑪家鄉公所之鍾玉粉（按已改名為
    鍾宜潔）藉職務之便，未將地政機關核發之土地所有權狀轉
    交予伊。迨88年6 月間，鍾玉粉明知系爭土地已登記為伊所
    有，且是否出售並移轉登記予排灣國小（按原稱筏灣國小）
    或其他需地機關，仍有補償之爭議，竟謊稱其保管之系爭土
    地所有權狀業已遺失，要求伊提供印鑑章及印鑑證明以申請
    補發，伊不疑有它，即將印鑑章及印鑑證明交付鍾玉粉。詎
    鍾玉粉取得伊交付之印鑑章及印鑑證明後，竟盜蓋伊之印鑑
    章，偽造以伊名義立具之「山地人民使用山地保留地土地權
    利拋棄書」（日期79年5 月14日），並偽造以伊名義與代管
    機關屏東縣瑪家鄉公所簽訂之「土地建築改良物贈與所有權
    移轉契約書」（日期88年6 月28日），將系爭土地移轉為國
    有，於88年9 月28日辦畢所有權移轉登記。伊並未贈與系爭
    土地，亦無將系爭土地移轉為國有之行為，系爭土地登記為
    國有，對於伊之所有權顯有妨害，被告為管理機關，依民法
    第767 條第1 項規定，伊得請求被告塗銷其所有權移轉登記
    等情，並聲明：被告應將系爭土地於88年9 月28日以贈與為
    原因所為之所有權移轉登記，予以塗銷。
三、被告未於最後言詞辯論期日到場，據其前此到場陳述，略謂
    ：伊否認鍾玉粉有盜蓋原告之印章，而偽造「土地建築改良
    物贈與所有權移轉契約書」及「山地人民使用山地保留地土
    地權利拋棄書」之情形，且排灣國小併入佳義國小後，系爭
    土地雖暫未使用，惟正規劃作其他公共設施使用，原告請求
    塗銷系爭土地之所有權移轉登記，非有理由等語，並聲明：
    原告之訴駁回。
四、經查：坐落屏東縣瑪家鄉○○段1138地號面積1,820 平方公
    尺土地，於61年2 月28日登記劉莊勇發取得耕作權，存續期
    間自60年9 月15日起至70年9 月14日止，嗣於79年8 月8 日
    分割為系爭土地（面積1,644 平方公尺）及同段1138-1地號
    面積176 平方公尺土地，原告於72年6 月11日繼承劉莊勇發
    之耕作權，80年12月5 日辦畢繼承登記，並於82年2 月8 日
    因耕作權期間屆滿，而登記取得系爭土地之所有權，惟於88
    年9 月28日以贈與為原因，將系爭土地移轉登記為中華民國
    所有之事實，為兩造所不爭執，並有土地登記謄本附卷可稽
    ，堪信為實在。
五、原告主張系爭土地係屏東縣瑪家鄉公所財經課地政技士鍾玉
    粉盜蓋其印鑑章，偽造「山地人民使用山地保留地土地權利
    拋棄書」及「土地建築改良物贈與所有權移轉契約書」，而
    移轉登記為國有，雖為被告所否認，惟查：
(一)、系爭土地於88年6 月28日以原告名義與代管機關屏東縣瑪家
    鄉公所（原管理機關為台灣省原住民事務委員會）簽訂「土
    地建築改良物贈與所有權移轉契約書」，移轉所有權予受贈
    人中華民國，並在「土地登記申請書」蓋用原告及代管機關
    之印章，委由王惠民代為辦理所有權移轉登記，經屏東縣潮
    州地政事務所於88年8 月24日收件，同年9 月28日辦畢登記
    一節，有屏東縣潮州地政事務所檢送本院之土地登記申請資
    料在卷可憑。
(二)、以原告之妻柳純玉（已死亡）名義於79年5 月14日出具之同
    意書，記載：「佳義段1138號山地保留地乙案，同意以新台
    幣萬陸仟元作為土地改良補償費，提供為筏灣國小用地」
    ，以原告及柳純玉名義共同於79年5 月14日出具之「山地人
    民使用山地保留地土地權利拋棄書」，其上記載之佳義段11
    38地號土地面積為1,820 平公尺，且原告之簽名及印文並未
    正對具拋棄書人下方，有該同意書及土地權利拋棄書在卷可
    稽。而單獨以原告名義於79年5 月14日出具之「山地人民使
    用山地保留地土地權利拋棄書」，其上記載佳義段1138地號
    土地面積為1,644 平方公尺，並於備註欄記載「已分割，其
    分割地號一一三八－一地號面積０．０一七六公頃，原面積
    為０．一八二０公頃」，且原告之簽名及印文正對具拋棄書
    人下方，亦有該土地權利拋棄書在卷可憑。衡情，原佳義段
    1138地號土地係於79年8 月8 日始分割為系爭土地及1138-1
    地號土地，倘原告單獨出具之「山地人民使用山地保留地土
    地權利拋棄書」，確係原告於79年5 月14日所出具，則當時
    豈能預知將有分割之情事？又原告及其妻共同出具之「山地
    人民使用山地保留地土地權利拋棄書」，倘確係原告簽章所
    出具，豈有同時再由原告單獨出具另一土地權利拋棄書之理
    ？依此，已可見該二件土地權利拋棄書上原告之簽名及蓋章
    係出於偽造無誤。
(三)、證人即當時擔任屏東縣瑪家鄉排灣村村長之丁○○證稱：「
    （88年6 月間妳是否曾與甲○○陪同原告到瑪家鄉公所找鍾
    玉粉？）有的。（原告去找鍾玉粉作何事？）所有權狀要報
    遺失。．．．（原告當時有否把他的印章交給鍾玉粉？）有
    。．．．（原告把印章交給鍾玉粉後是否馬上拿回來？）不
    清楚，他還把印鑑證明交給鍾玉粉，然後我們就離開了，離
    開之後沒有看到鍾玉粉把印章及印鑑證明還給原告。」證人
    即丁○○之夫甲○○亦證稱：「（88年6 月間你有無與原告
    一起到瑪家鄉公所找鍾玉粉？）有。（當時你太太丁○○也
    一同前往？）是的。（你們去鄉公所找鍾玉粉的目的為何？
    ）為了要辦理土地的事情。（當時原告有帶什麼東西去？）
    有帶印章。．．．（當時原告有沒有在什麼文件上蓋章？）
    沒有。（有沒有將印章交付給鍾玉粉？）有。（為什麼原告
    會將印章交付給鍾玉粉？）鍾玉粉說要使用印章辦理土地回
    復給原告，但是後來卻沒有辦。．．．（佳義段1138地號土
    地現在是不是排灣國小在使用？）以前是排灣國小在使用，
    但排灣國小合併到佳義國小後就未再使用，88年6 月間就已
    經沒有在使用，所以原告才會想找鍾玉粉辦理回復土地的事
    情。」經核其情節與原告之主張大致合，則前述「山地人
    民使用山地保留地土地權利拋棄書」上原告之印文，係鍾玉
    粉取得原告交付印章後所盜蓋，應無疑問。而鍾玉粉偽造土
    地權利拋棄書之目的，無非係欲將系爭土地移轉登記為國有
    ，則前述「土地建築改良物贈與所有權移轉契約書」及「土
    地登記申請書」係鍾玉粉盜蓋原告之印章所偽造，亦無疑義
    。
(四)、證人鍾玉粉（已改名為鍾宜潔）雖證稱：「（妳是否曾經在
    屏東縣瑪家鄉公所任職？）有。（任職期間？）我在93年退
    休，任職20幾年。（妳在瑪家鄉公所擔任的職務？）在財經
    課擔任地政技士，負責關於土地方面的業務。．．．（（提
    示79年5 月14日土地權利拋棄書及同意書共3 紙）這3 張書
    面是否妳經辦？）是的。（這3 張的字是否妳所寫？）我忘
    記了。（土地權利拋棄書上戊○○的印章是否79年間所蓋？
    ）應該是當時就蓋了。（柳純玉的指印是否也是當時所蓋？
    ）是的。（該筆土地登記戊○○為耕作權人，為何需要柳純
    玉在土地權利拋棄書及同意書上簽名蓋指印？）我忘記了。
    （88年6 月間戊○○是否有拿他的印章及印鑑證明到瑪家鄉
    公所交給你？) 有。（妳是否當場蓋用？）我是當場蓋的，
    印鑑證明留下來，印章蓋完就還給原告。（當時戊○○知道
    要把系爭土地移轉登記為國有由被告管理？）知道。（原告
    把土地移轉登記為國有，有無領到任何金錢？）有領補償費
    金額不記得了。（發放補償費的時間？）不記得。（補償費
    發放給原告還是柳純玉？）不記得。．．．（當時妳有無以
    口頭或公文對原告講明他的土地要贈與給國家？）應該有公
    文通知。（拋棄書及同意書上的簽名為何筆跡不同？）是因
    為他們不會寫字由我代寫。（82年間妳是否請原告拿印鑑證
    明及印章到鄉公所給妳？）有。．．．（82年間印章蓋在什
    麼文件上面？）不清楚。（為何88年6 月間又蓋這個章？）
    因為82年間沒有辦好，88年間又補辦手續，也是當場蓋章就
    把印章還給戊○○。」惟鍾玉粉所證與前述證人丁○○、甲○○之證詞不符，亦與前述以原告名義偽造「山地人民使用
    山地保留地土地權利拋棄書」之說明相齟齬，其證詞難信為
    真實，自不足資為有利於被告之證據。
六、按所有人對於妨害其所有權者，得請求除去之，民法第767
    條第1 項定有明文。依上所述，系爭土地係鍾玉粉盜蓋原告
    之印鑑章，偽造「土地建築改良物贈與所有權移轉契約書」
    ，憑以辦理移轉登記為國有，事實上原告並無移轉系爭土地
    為國有之意思及行為，惟系爭土地卻登記為國有，而妨害原
    告對於系爭土地之所有權，則原告依民法第767 條第1 項規
    定，請求管理機關即被告將系爭土地於88年9 月28日以贈與
    為原因所為之所有權移轉登記予以塗銷，即為有理由，應予
    准許。
七、據上論結，本件原告之訴為有理由，依民事訴訟法第385 條
    第1 項前段、第78條，判決如主文。
中    華    民    國    99    年    8     月    20    日
                    民事第一庭    法  官  春生
正本係照原本作成。
如不服本判決，應於收受送達後20日內向本院提出上訴書狀，其
未表明上訴理由者，應於提出上訴後20日內向本院補提理由書狀
（均須按他造當事人之人數附繕本）。
中    華    民    國    99    年    8     月    20    日
                                  書記官  蘇雅慧

司法院資訊處製作；財團法人民間司法改革基金會備份。
